# 同一控制下的吸收合并

提问人：wanxingfu 时间：2013-03-12 23:17:00
A，B企业受同一控制，A企业吸收合并B企业，合并完B企业注销。合并基准日为 2011 年 12 月 31 日，A企业在 2012 年 5 月底，B企业注销后，按B企业的账面价值将各项资产并入A企业的账，请问：是否需追溯调整至 2011 年 12 月 31 日，即企业年初数需变化？谢谢！！

回答人：chenyiwei
请参阅《讲解 2010 》第 21 章第 2 节中的相关表述。在A的个别报表中不追溯；如果A需要编制合并报表的，则在合并报表中追溯重述前期比较数据。

提问人：bigking1 时间：2013-03-14 22:32:50
a公司，b公司同为c公司的全资子公司。现在c公司决定a公司接受b公司的全部资产负债，吸收合并b公司后，注销b公司。假定合并基准日选在 3 月 30 日。合并基准日， a公司的资产负债表如下：资产100,负债 20 ，权益80.1-3月利润表为：收入 200 ，成本 150 ，净利50. 期初资产负债表为：资产 55 ，负债 25 ，权益 30 。 b公司资产负债表为：资产 50 ，负债为 10 ，权益为40,利润表为：收入 30 ，成本15 ，净利 15 。 期初假定为：资产 40 ，负债 15 ，权益为25. 现在请问合并后，a公司在合并基准日的报表是个什么结果？ 1 ，是否需要将b公司1-3月的收入纳入自身的报表？ 2 ，是否要调整资产负债表期初数？ 即资产报表应该是 1 ：资产 150 ，负债 30 ，权益 120 ，期初资产： 95 ，负债 40 ，权益 55 ？利润表：收入 230 ，成本 165 ，净利 65 ？（这是合并收入，调整期初数的情况，看上去非常合理，报表亦具有可比性，且利于集团掌握全年整体经营情况） 还是 2 ：资产： 150 ，负债 30 ，权益120,期初：资产 55 ，负债： 25 ，权益：
30.利润表：收入 200 ，成本 150 ，净利50.这样合并后的报表，期初权益 30 加利润 50 ，期末权益应为 80 ，与资产负债表 120 ，有 40 的缺口，即b公司的期末权益。在权益变动表中直接作为其他转入。（这种方式b公司合并后的报表失去了可比性，也不利于公司掌握整体经营情况） 但我看注会教材，好象同一控制下未讲到合并收入和调整期初数的问题。只有在控股合并的时候，编合并报表才有提到合并收入调期初数。所以按照教材同一控制下的吸收合并是否应该是第 2 种处理办法正确。 但我看到一家大型国企采用的是第一种办法。我想能在那么大国企做财务经理的人应该也不是吃素的。。是不是准则实际上是规定了同一控制下吸收合并与控股合并的合并报表是一个原理，也要将被吸收方的资产负债损益全部并到吸收方账上。只是教材没讲罢了？ 谁能提供一点准确的处理依据呢？

回答人：chenyiwei
同一控制下吸收合并中，吸收方的个别报表不能调整前期比较数据，被吸收方的财务状况和经营成果自合并完成日起纳入被吸收方个别报表。 如果吸收方需编制合并报表的（包括因被吸收方原有的子公司在吸收合并后变为吸收方的子公司，因而需编制合并报表的情形），则在合并报表层面需按同一控制下合并的处理原则追溯调整前期比较数据。

提问人：jinjingui 时间：2013-09-06 08:56:16
请教陈老师：我这里有这种情况，a，b均为c的全资子公司，a吸收合并b，然后将b变为a的分公司，相关处理我这么理解，请老师指点下好吗： 1 、a吸收合并b，a单体报表只需要将b的资产、负债按账面数纳入，做借：资产，
贷：负债， 实收资本
资本公积（还是b未分配利润、盈余公积、资本公积项目保留），对不？ 2 、b作为c的全资
子公司被a吸收合并后，是不是可以理解为c转让b100%股权？需要确认投资损益吗？ 3 、假设不存在其他对外投资，c的长期投资是不是可以按b公司账面净资产做：借：长期投资-a（b账面净资产）
贷：长期投资-b（c公司账面长期投资数）， 投资收益？还是资
本公积？ 4 、如果 1 、保留b公司自身的权益项目，那么b变为a的分公司后，b公司本身的未分配利润、盈余公积应计入b分公司，还是a公司呢？请您指导下呗？

回答人：chenyiwei
1 、在A的单体报表中，所取得的B公司帐面净资产大于所增加的实收资本的差额部分应计入资本公积，不反映为留存收益，也就是不保留B公司自身的权益项目的结构。 2 、可以理解为C以B的股权对A增资，C的账务处理是借记“长期股权投资——A”，贷记“长期股权投资——B”。该分录的金额为C账面上原先对B的投资成本。

提问人：jinjingui 时间：2013-09-08 23:24:23
谢谢陈老师！再请教下： 如果吸收合并是 8 月份完成并做账的，那么 8 月底的c公司合并合并报表中，模拟权益法时，投资收益应该是未合并前a公司1-8月净利润加b公司1-8月净利润，对不？

回答人：chenyiwei
也可以。不过这个“模拟权益法”环节仅仅是编制合并报表过程中的一个步骤，也可以根据各人习惯有不同的处理方式，甚至于完全不模拟。

提问人：isjia 时间：2014-02-17 22:28:39
请问，如现在母公司吸收合并子公司，母公司的单体报表期初数是否需要调整？

回答人：chenyiwei
不调整。

提问人：yuer8037 时间：2014-12-03 00:59:47
请教陈版： 1 、这里所说的增加的实收资本，金额怎么确定？一定要以B公司注销前的实收资本吗？还是可以不增加实收资本或者可以自由约定增加实收资本的金额？ 2 、如果增加A公司的实收资本，需要做验资吗？ 3 、假设A公司没有支付任何对价，只是将b公司的资产负债全部承接，a公司的分录是不是应该为： 借：b公司资产 贷：b公司负债 贷：资本公积（b公司净资产金额）？ 4 、A公司吸收合并b公司合并日的确定依据是什么？是以工商登记变更完成吗？还是以税务注销日为准？

回答人：chenyiwei
1 、根据工商企字[2011]226号文的规定，“支持公司自主约定注册资本数额。因合并而存续或者新设的公司，其注册资本、实收资本数额由合并协议约定，但不得高于合并前各公司的注册资本之和、实收资本之和。合并各方之间存在投资关系的，计算合并前各公司的注册资本之和、实收资本之和时，应当扣除投资所对应的注册资本、实收资本数额”。 2 、如果增加A公司实收资本，且A公司属于《国务院关于印发注册资本登记制度改革方案的通知》（国发[2014]7号）规定的 27 种“暂不实行注册资本认缴登记制的行业”的，则必须进行验资。其他情况下验资不做强制性要求。 3 、可以这样理解。 4 、根据企业合并准则应用指南第二条规定的五项标准判断。
因为是同一控制下的公司之间的合并，且不涉及对价支付，因此关键看资产、人员、业务合同、管理权限的移交情况。

提问人：yuer8037 时间：2014-12-07 18:52:13
非常感谢陈版，那如果A公司无对价取得B公司的全部净资产，相当于母公司对A公司的捐赠，A公司存在税务风险吗？

回答人：chenyiwei
建议根据国家税务总局公告 2014 年第 29 号第二条的规定，与主管税务机关沟通。

提问人：瓶子 2015 时间：2015-08-04 08:41:14
陈老师，咨询个业务，母公司A下面两家公司B和C投资的子公司甲吸收合并母公司A100%控股的乙公司，原始甲公司的注册资本3000 万，B和C分别为 2400 和 600 万，乙公司注册资本 3000 万
吸收合并后母公司、B、C公司对甲公司的注册资本合并协议中预定按照甲和乙的评估净资产比例重新划分，甲的实收资本构成变成了母公司A 3846万，占比64.1%，B 1722万，28.7%，C 432万，7.2%，请问下 1 ）母公司A的长期股权投资对甲和乙分别怎么处理？
2 ）甲公司吸收合并乙公司的资产负债是否根据同一控制下吸收合并的规定按照原乙公司账面价值入账？ 3 ）甲公司实收资本中母公司和A、B公司的金额分别确认多少？

回答人：chenyiwei
1 、母公司A的个别报表层面，将原先对乙公司的长期股权投资成本（账面价值）转为对甲公司的长期股权投资成本即可，不确认损益或其他综合收益、资本公积等变动。 2 、按照乙公司的各项资产、负债在A的合并报表层面的账面价值入账。 3 、首先要确定甲公司吸收合并后的注册资本和实收资本金额，最高不超过吸收合并前甲乙两公司注册资本、实收资本之和；其次将确定的甲公司新实收资本金额乘以各方约定的持股比例即可。

提问人：瓶子 2015 时间：2015-08-04 19:50:03
陈老师还想再问下，母公司A长投按原始 3000 万确认，不确认损益之类的是基于什么政策呢？ 2 里说的合并层面的帐面价值是否就是原被合并方的账面价值？然后合并方另外两个股东，b是否应该将长投成本转收益法，c投资转为可供出售？

回答人：chenyiwei
合并层面的账面价值是这些资产和负债在A的合并报表层面显示的账面价值，即购买日公允价值持续计算的金额。

回答人：chenyiwei
母公司A长投按原始 3000 万确认的理由是：该交易是其控制范围内的重组，不改变其可控制的经济资源及其风险和报酬特征，不应认为有商业实质。

提问人：liaijuan139 时间：2015-09-06 19:48:57
如果吸收方需编制合并报表的（包括因被吸收方原有的子公司在吸收合并后变为吸收方的子公司，因而需编制合并报表的情形），则在合并报表层面需按同一控制下合并的处理原则追溯调整前期比较数据。
仅指：因被吸收方原有的子公司在吸收合并后变为吸收方的子公司，因而需编制合并报表的情形？ 吸收合并前吸收方原来就有子公司需要编制合并报表，这个需要在合并报表层面需按同一控制下合并的处理原则追溯调整前期比较数据？

回答人：chenyiwei
也需要。

提问人：samindra 时间：2017-02-21 12:13:19
陈老师，注册资本的增加是否需要验资

回答人：chenyiwei
在实收资本变动时，从工商管理角度，除了 27 个暂不执行注册资本认缴登记制的行业以外，其他企业在工商登记时都不再需要验资报告。但对于需进行资本运作的企业，基于证明历史沿革的需要，一般建议还是做验资。

回答人：chenyiwei
注册资本本身只是一个工商登记事项，增加注册资本并不意味着实收资本变动，所以与验资无必然联系。

提问人：samindra 时间：2017-02-21 19:12:57
陈老师，是不是可以理解为不强制要求验资

回答人：chenyiwei
除了 27 个实行注册资本实缴登记制度的行业以外，其他验资不是强制性的，但一般对拟进行资本运作的企业，仍尽量建议验资。

提问人：fengyong 时间：2017-09-30 15:25:44
13 年的帖子一直更新到 17 年，，，厉害！ 股份公司吸收合并全资子公司，基准日是不是没什么意义的？只需要有个合并日，某月底，子公司的账务转到母公司，下个月开始账务全部在母公司做即可？

回答人：chenyiwei
也可以这样理解。基准日对账务处理无实际意义。

提问人：liuyue19890630 时间：2018-01-11 20:51:21
请教陈版主，假如A在 2017 年 12 月 31 日吸收合并了B公司，A为单体公司不需要编制合并报表。那么作为A和B共同的母公司，C应该怎样编制合并报表呢？是否需要将 2017 年年度的B公司的利润表和现金流量表合并到合并报表？若不需要，怎样追溯调整C公司合并报表的期初数呢？

回答人：chenyiwei
两者共同的母公司在编制合并报表时，需要将 2017 年年度的B公司的利润表和现金流量表合并到合并报表

提问人：呼叫帮助 时间：2018-01-13 22:21:31
A成立于 2016 年 5 月 27 日， 2016 年 10 月 1 日吸收合并B（A¥B为 一自然人C控制），作为吸收方的A， 2016 年 5 月 27 日-2016年 9 月 30 日如何追溯？B立于 2013 年 4 月 26 日， 2013 年 4 月 26 日-2016年 5 月 27 日是否不用追溯？（B为自然人C100%持股）;在报出A 2016年 12月末单体报表时（已吸收合并B），因A自 2016 年 5 月才成立，不需报出比较报表？

回答人：chenyiwei
2013 年 4 月 26 日-2016年 5 月 27 日不用追溯。A的合并报表从其成立日开始编制，成立首年没有前期比较数据。

提问人：liugangqd 时间：2018-03-22 15:41:15
陈老师，合并方与被吸收合并方在合并日前存在关联交易的，在不需编制合并报表的情况下，合并方的单体损益是否要对应被合并的方的净资产进行抵销调整呢？

回答人：chenyiwei
因为最终控制方合并报表层面的账面价值可能不同于被吸收方自身的账面价值，所以可能还是要调整的。

提问人：Destiny_kk 时间：2018-05-22 17:42:12
如果是单体公司进行同一控制下的业务合并，合并后只包括原单体公司+新业务，这种情况下编制的财务报表是否不算是合并财务报表，而是吸收合并下的单体财务报表？

回答人：chenyiwei
是，因为没有母子公司关系，所以不是合并报表。